臺灣屏東地方法院民事判決　　　　　　 95年度簡上字第113號
上　訴　人　甲ａ○
訴訟代理人　甲玄○
上　訴　人　Ｑ○○
　　　　　　Ｐ○○
視同上訴人　甲地○
　　　　　　甲甲○
　　　　　　亥○
　　　　　　地○○
　　　　　　天○○
　　　　　　Ｋ○○
　　　　　　Ｎ○○
　　　　　　甲ｘ○
　　　　　　甲申○
　　　　　　甲巳○
　　　　　　甲戌○
　　　　　　甲天○
　　　　　　ｅ○○
　　　　　　Ｔ○○○
上　1　 人
訴訟代理人　陳萬呈律師
視同上訴人　甲Ｕ○
　　　　　　午○○
兼 上 2 人
訴訟代理人　甲ｎ○
視同上訴人　Ｒ○○
　　　　　　甲Ｓ○
　　　　　　甲Ｔ○
　　　　　　甲Ｑ○
　　　　　　宇○○
　　　　　　宙○○
　　　　　　Ｌ○○
　　　　　　Ｓ○○
　　　　　　甲乙○
　　　　　　甲壬○
　　　　　　ｔ○○
　　　　　　甲Ｐ○
　　　　　　甲ｇ○
　　　　　　　　　　　號
　　　　　　酉○○○
　　　　　　乙○○○
　　　　　　甲ｃ○
　　　　　　甲ｈ○
　　　　　　甲ｉ○
　　　　　　甲Ｚ○
上　1　 人
訴訟代理人　戌○○
視同上訴人　甲酉○
　　　　　　ｚ○○
　　　　　　丙○○
　　　　　　甲卯○
　　　　　　甲寅○
　　　　　　甲Ｄ○
　　　　　　癸○○
　　　　　　壬○○
　　　　　　丑○○
　　　　　　卯○○
　　　　　　子○○
　　　　　　寅○○
　　　　　　巳○○
　　　　　　辰○○
　　　　　　甲未○
　　　　　　ｃ○○
　　　　　　丁○○
　　　　　　己○○
　　　　　　戊○○
　　　　　　甲Ｗ○
　　　　　　甲Ｘ○
　　　　　　Ｕ○○
　　　　　　　　　　　號
　　　　　　甲ｖ○○
　　　　　　甲ｓ○
　　　　　　　　　　　樓
　　　　　　甲ｔ○
　　　　　　　　　　　號
　　　　　　甲○○○
　　　　　　　　　　　5弄4號
　　　　　　甲ｑ○
　　　　　　甲ｏ○
　　　　　　甲ｐ○
　　　　　　甲ｒ○
兼 上 8 人
訴訟代理人　甲ｕ○
視同上訴人　辛○○○
　　　　　　甲Ｅ○
　　　　　　甲戊○
　　　　　　甲Ｙ○
　　　　　　甲Ｌ○
　　　　　　甲Ｍ○
　　　　　　甲己○
　　　　　　ｄ○○○
　　　　　　　　　　　巷56號
　　　　　　Ｉ○○
　　　　　　Ｇ○○
　　　　　　ｘ○○○
　　　　　　Ｊ○○
　　　　　　　　　　　號
　　　　　　Ｄ○○○
　　　　　　Ｈ○○
　　　　　　甲Ｖ
　　　　　　　　　　　30號
　　　　　　Ａ○○○
　　　　　　　　　　　號2樓
　　　　　　Ｚ○
　　　　　　　　　　　19之2號
　　　　　　ａ○○
　　　　　　ｒ○○
　　　　　　ｑ○○
　　　　　　　　　　　之36號
　　　　　　ｌ○○
　　　　　　ｋ○○
　　　　　　黃○○○
　　　　　　未○○○
　　　　　　　　　　　25弄9號
　　　　　　庚○○
　　　　　　ｊ○○
　　　　　　ｉ○○
　　　　　　ｙ○○
　　　　　　ｏ○○
　　　　　　ｖ○○
　　　　　　ｗ○○
　　　　　　ｎ○○
　　　　　　ｍ○○
　　　　　　ｓ○
　　　　　　ｐ○○
　　　　　　甲ｆ○
　　　　　　ｕ○○
　　　　　　玄○○○
　　　　　　甲Ｆ○
　　　　　　Ｙ○○○
　　　　　　甲Ｇ○
　　　　　　甲ｗ○○
　　　　　　甲Ｒ○
　　　　　　甲丑○
　　　　　　甲ｊ○
　　　　　　甲亥○
　　　　　　甲庚○
　　　　　　甲辛○
　　　　　　甲ｄ女
　　　　　　甲ｄ
　　　　　　ｈ○○○
　　　　　　甲Ｋ○
　　　　　　　　　　　2號3樓
　　　　　　甲Ｊ○
　　　　　　甲Ｉ○
　　　　　　甲Ｈ○
　　　　　　甲癸○
　　　　　　甲ｍ○
　　　　　　甲午○
　　　　　　Ｅ○○○
　　　　　　申○○○
　　　　　　　　　　　弄11之4號
　　　　　　甲丁○
　　　　　　甲丙○
　　　　　　甲ｌ○
　　　　　　甲Ｏ○
　　　　　　甲Ｃ○○○○○
　　　　　　甲Ｎ○
　　　　　　Ｂ○○
　　　　　　Ｃ○○
　　　　　　Ｖ○○
　　　　　　Ｘ○○
　　　　　　Ｗ○○
　　　　　　甲辰○
　　　　　　甲黃○
　　　　　　　　　　　號5樓
　　　　　　甲Ａ○
　　　　　　ｆ○○
　　　　　　　　　　　號
　　　　　　ｇ○○
　　　　　　甲ｋ○
　　　　　　甲Ｂ○
　　　　　　甲宇○
　　　　　　甲宙○
　　　　　　　　　　　樓之1
　　　　　　Ｆ○○○
　　　　　　甲ｂ○
　　　　　　　　　　　號
　　　　　　Ｍ○○
　　　　　　Ｏ○○
被上訴人　　甲ｅ○
追加被告　　甲子○
兼 上 1 人
法定代理人　ｂ○○
上列當事人間請求分割共有物事件，上訴人對於中華民國95年6
月13日本院潮州簡易庭95年度潮簡字第49號第一審判決提起上訴
，被上訴人並於本院為訴之追加，本院於民國96年7 月25日言詞
辯論終結，判決如下：
    主  文
原判決關於後開土地之分割方法及除確定部分外訴訟費用之裁判
均廢棄。
追加被告ｂ○○、甲子○應就被繼承人潘金榮所遺坐落屏東縣內
埔鄉○○段二三四地號、面積三六六六點０五平方公尺土地，公
同共有三一九二分之一五九辦理繼承登記。
兩造共有坐落屏東縣內埔鄉○○段二三四地號、地目建、面積三
六六六點０五平方公尺之土地，分割方法如下：附圖一所示編號
１、面積一四二點０四平方公尺之土地，分歸視同上訴人甲乙○
、甲壬○、ｔ○○、甲Ｐ○、甲ｇ○、酉○○○、乙○○○、甲
ｃ○、Ｂ○○、Ｃ○○、甲ｈ○、甲ｉ○、甲Ｚ○、甲ｂ○、甲
酉○、丙○○、ｚ○○、甲卯○、甲寅○、甲Ｄ○、癸○○、壬○○、丑○○、寅○○、卯○○、子○○、巳○○、辰○○、甲
未○、ｃ○○、丁○○、己○○、戊○○、甲地○、潘明月、甲
Ｎ○、甲Ｌ○、甲Ｍ○、甲己○、ｄ○○○、Ｉ○○、Ｇ○○、
ｘ○○○、Ｊ○○、Ｄ○○○、Ｈ○○、甲Ｖ、Ａ○○○、Ｚ○
、ａ○○、ｒ○○、ｑ○○、ｌ○○、ｋ○○、黃○○○、未○○○、庚○○、ｊ○○、ｉ○○、ｙ○○、ｏ○○、ｖ○○、ｗ
○○、ｎ○○、ｍ○○、ｓ○、ｐ○○、甲ｆ○、ｕ○○、玄○○○、甲Ｆ○、Ｙ○○○、甲Ｇ○、甲ｗ○○、甲Ｒ○、林甲丑
○、甲ｊ○、甲亥○、甲庚○、甲辛○、甲ｄ女、甲ｄ、ｈ○○○、甲Ｋ○、甲Ｊ○、甲Ｉ○、甲Ｈ○、甲癸○、甲ｍ○、甲午
○、Ｅ○○○、申○○○、甲丁○、甲丙○、甲ｌ○、甲Ｏ○、
甲Ｅ○、甲戊○、甲Ｙ○、甲Ｗ○、甲Ｘ○、Ｕ○○公同共有；
編號２、面積一０三平方公尺之土地，分歸視同上訴人甲ｘ○所
有；編號３、面積一二一點七四平方公尺之土地，分歸視同上訴
人甲Ｔ○、甲Ｓ○各按應有部分二分之一保持共有；編號４、面
積一０六點五四平方公尺之土地，分歸視同上訴人甲天○所有；
編號５、面積一二一點七六平方公尺之土地，分歸視同上訴人甲
戌○所有；編號６、面積三二點四一平方公尺、編號２０、面積
四三點六八平方公尺，均分歸視同上訴人ｅ○○所有；編號７、
面積一七０點八八平方公尺之土地，分歸視同上訴人甲申○、甲
巳○各按應有部分二分之一保持共有；編號８、面積五點六二平
方公尺之土地，分歸視同上訴人宇○○所有；編號９、面積五點
六二平方公尺之土地，分歸視同上訴人宙○○所有；編號１０、
面積三七點五六平方公尺之土地，分歸視同上訴人甲Ｑ○所有；
編號１１、面積一六九點八一平方公尺之土地，分歸視同上訴人
甲ｖ○○、甲ｓ○、甲ｔ○、甲○○○、甲ｕ○、甲ｑ○、甲ｏ
○、甲ｒ○、甲ｐ○、辛○○○、甲甲○、亥○、地○○、天○○、Ｖ○○、Ｘ○○、Ｗ○○、甲辰○、甲黃○、甲Ａ○、ｆ○○、ｇ○○、甲ｋ○、甲Ｂ○、甲宇○、甲宙○、Ｆ○○○、追
加被告ｂ○○、甲子○公同共有；編號１２、面積一二八點一六
平方公尺之土地，分歸上訴人甲ａ○所有；編號１３、面積六二
七平方公尺之土地，分歸上訴人Ｑ○○、Ｐ○○、視同上訴人Ｍ
○○、Ｋ○○、Ｒ○○、Ｌ○○、Ｓ○○、Ｏ○○、Ｎ○○各按
附表二所示應有部分保持共有；編號１４、面積一０九點六一四
平方公尺分歸被上訴人甲ｅ○所有；編號１５、面積一一六點三
二平方公尺之土地，分歸視同上訴人甲Ｕ○所有；編號１６、面
積一二二點四八平方公尺之土地，分歸視同上訴人午○○所有；
編號１７、面積一七四點三二平方公尺、編號１８、面積二九一
點二五平方公尺之土地，均分歸視同上訴人甲ｎ○所有；編號１
９、面積七七九點三六平方公尺之土地，分歸視同上訴人Ｔ○○○所有；編號２１、面積四六點五一平方公尺、及編號２２、面
積二一０點三七平方公尺之土地，由兩造各按附表一所示應有部
分保持共有。
視同上訴人甲ｘ○應給付視同上訴人Ｔ○○○新臺幣壹拾玖萬捌
仟肆佰零伍元。
第一、二審訴訟費用由兩造依附表三所示比例負擔。
    事實及理由
一、程序方面：
(一)、除上訴人甲ａ○、Ｑ○○、視同上訴人甲地○、Ｔ○○○、
    潘恆利、午○○、甲Ｕ○、Ｒ○○到庭外，餘上訴人、視同
    上訴人受合法通知均未於言詞辯論期日到場，核無民事訴訟
    法第386 條所列各款情形，爰依被上訴人聲請，由其一造辯
    論而為判決。
(二)、被上訴人提起本件分割共有物訴訟，其訴訟標的對於各共有
    人必須合一確定，本件固由上訴人甲ａ○、Ｑ○○、Ｐ○○
    對原判決提起上訴，依民事訴訟法第56條第1 項第1 款規定
    ，其上訴效力及於原審同造未提起上訴之其餘共有人，爰將
    渠等併列為上訴人即上開當事人欄所載之視同上訴人。
(三)、當事人死亡者，訴訟程序在有繼承人、遺產管理人或其他依
    法令應續行訴訟之人承受其訴訟以前當然停止。所定之承受
    訴訟人，於得為承受時，應即為承受之聲明。他造當事人，
    亦得聲明承受訴訟，民事訴訟法第168 條、第175 條分別定
    有明文。又於第二審為訴之變更或追加，非經他造同意，不
    得為之。但第255 條第1 項第2 款至第6 款情形，不在此限
    ；訴狀送達後，原告不得將原訴變更或追加他訴，民事訴訟
    法第446 條第1 項、255 條第1 項亦定有明文。故於第二審
    為訴之變更或追加仍以第一審之原告始有追加之權限。經查
    ，視同上訴人潘金榮於本院審理中死亡（民國95年12月23日
    ），經被上訴人聲請由潘金榮繼承人即ｂ○○、甲子○承受
    訴訟，並追加上開2 人為被告，請求應就其被繼承人潘金榮
    所遺之屏東縣內埔鄉○○段234 地號土地公同共有3192分之
    159 ，辦理繼承登記，於法並無不合，應予准許。
二、被上訴人主張：坐落屏東縣內埔鄉○○段234 地號，面積36
    66.05 平方公尺土地即系爭土地為兩造所共有，應有部分如
    附表一所示，兩造就系爭土地並無不分割之約定，或因法令
    或物之使用目的而有不能分割之情形，求為命准予系爭土地
    分割，並主張按附圖一即屏東縣潮州地政事務所96年5 月4
    日土地複丈成果圖分割方案為適當等語，而於原審聲明：如
    原審判決主文第1 、2 項；系爭土地准予分割。嗣因視同上
    訴人潘金榮於本院審理中死亡，除由被上訴人聲請由潘金榮
    繼承人即ｂ○○、甲子○承受訴訟，被上訴人並追加上開2
    人為被告，請求應就其被繼承人潘金榮所遺之系爭土地公同
    共有3192分之159 ，辦理繼承登記，並於本院聲明：追加被
    告ｂ○○、甲子○應就被繼承人潘金榮所遺之系爭土地公同
    共有3192分之159 ，辦理繼承登記。（原審判決主文第1、2
    項，未據上訴人聲明不服，業已確定）。
三、上訴人Ｑ○○、Ｐ○○、視同上訴人Ｒ○○、Ｎ○○、Ｌ○○表示：對於附圖一所載分割方案之各共有人受分配位置無
    意見，但系爭土地西側壽比路部分，因計劃拓寬為15公尺，
    已較現寬度12公尺為大，而南側通安路部分，則計劃寬度為
    12公尺，目前上開拓寬計劃雖已訂定，固然短期內無法執行
    ，但分割系爭土地分割自不能無視此一事實，故上開道路預
    定地部分自應由全體共有人維持共有，且附圖一南側通安路
    部分測量結果不準確，有另外聲請測量；又，附圖一編號13
    位置之北界希望以原有磚牆為界而分割，以避免拆屋及牆，
    如有面積增減，願以每平方公尺3,710 補償應受補償人等語
    。上訴人Ｑ○○、Ｐ○○並於本院聲明：原判決關於分割方
    法廢棄；請准如上開主張之分割方案。
    上訴人甲ａ○、視同上訴人甲ｎ○、午○○、甲Ｕ○表示：
    同意附圖一分割方案，並聲明：原判決關於分割方法廢棄；
    請准分割系爭土地如附圖一。
    視同上訴人寅○○、ｖ○○、甲亥○、乙○○○、甲ｕ○、
    劉美玉、甲ｓ○、甲ｔ○、甲○○○、甲ｑ○、甲ｏ○、甲
    ｐ○、甲ｒ○　甲甲○、Ｔ○○○、甲巳○、甲辰○曾表示
    ：同意原判決附圖之受分配位置。視同上訴人Ｔ○○○另表
    示：系爭土地伊並未占有使用，應分得空地位置，惟分配面
    積不足部分，應接近市價補償。
    視同上訴人甲ｂ○、潘英才、甲Ｎ○、甲Ｖ、子○○、巳○○、甲ｈ○曾到庭表示：希望分得原判決附圖二編號1 之位
    置。
    視同上訴人ｅ○○：希望分得原判決附圖二編號7 上方區域
    之位置。
    餘視同上訴人則未於言詞辯論期日到場或提出書狀作何聲明
    或陳述。
四、經查，系爭土地為兩造共有，各共有人之應有部分如附表一
    所示等情，有土地登記謄本可佐（本院卷(二)15-21 頁），兩
    造就系爭土地並無不分割之約定，亦無因法令或物之使用目
    的而有不能分割之情形之事實，並無爭執，被上訴人訴請准
    予就系爭土地分割，即無不合。被上訴人因視同上訴人潘金
    榮即系爭土地共有人之一於本院審理中死亡，而其繼承人即
    追加被告ｂ○○、甲子○就系爭土地尚未辦理繼承登記，依
    法不得為物權之處分，是被上訴人追加請求被告ｂ○○、甲
    子○就被繼承人潘金榮所遺之系爭土地公同共有3192分之15
    9 ，辦理繼承登記，即有理由，應予准許。
五、系爭土地西臨壽比路，南臨通安路，如原審判決附圖一所示
    編號Ａ、Ａ1 、Ａ2 、Ａ3 、Ａ4 部分現為上訴人甲ａ○占
    有使用，業據其陳明無訛，視同上訴人Ｔ○○○亦表示伊未
    占有使用系爭土地等語（本院卷(一)177 頁），則原審判決附
    圖一誤將上開上訴人甲ａ○占有使用部分標示為視同上訴人
    Ｔ○○○使用，應予更正。而編號Ｂ部分現由視同上訴人甲
    ｎ○、午○○、甲Ｕ○及被上訴人使用，其上有種植香蕉、
    玉米、檳榔；編號Ｃ部分現為上訴人Ｑ○○、Ｐ○○、視同
    上訴人Ｋ○○、Ｍ○○、Ｏ○○、Ｓ○○、Ｌ○○、Ｒ○○
    共同使用，其上有老舊磚造瓦屋現為倉庫使用，未有人居住
    ，餘為空地；編號Ｄ、Ｅ部分現由視同上訴人Ｎ○○使用，
    建有3 層磚造房屋2 棟，現為便利商店經營使用；編號Ｆ部
    分現由被告甲ｎ○使用，其上有未完全拆除之磚造房屋；編
    號Ｇ1 、Ｇ2 、Ｇ3 部分現由視同上訴人甲乙○（潘來成之
    繼承人）使用，建有磚造平房、磚造瓦屋及空地；編號Ｇ部
    分為空地及鋪有柏油之巷道；編號Ｈ部分為視同上訴人甲ｘ
    ○所使用，建有2 層磚造房屋1 棟；編號Ｉ部分為視同上訴
    人甲Ｔ○及甲Ｓ○所使用，於其上建有2 層磚造房屋1 棟；
    編號Ｊ部分為視同上訴人甲天○及ｅ○○所使用，於其上建
    有2 層磚造房屋1 棟；編號Ｋ部分為視同上訴人甲戌○所使
    用，於其上建有2 層磚造房屋1 棟；編號Ｌ部分為視同上訴
    人甲天○及ｅ○○使用，其上建有磚造房屋1 棟；編號Ｍ部
    分為視同上訴人甲申○及甲巳○所使用，建有磚造房屋；編
    號Ｎ部分其上有磚造瓦房，現為第三人洪賢慧使用；編號Ｏ
    部分為潘銀評之繼承人使用，其上有磚造房屋及空地；編號
    Ｐ現為空地；編號Ｑ為巷道即通安路21巷等情，業經原審、
    本院分別至現場勘驗屬實（原審卷(二)35-39 頁、本院卷(一)
    238-242 頁），復經原審囑託屏東縣潮州地政事務所派員實
    施測量，有土地複丈成果圖即原審判決附圖一可佐，及照片
    18張可證（原審卷(二)14-19 頁、194-196 頁）。
六、按裁判上如何定共有物分割之方法，除應斟酌當事人之聲明
    、共有物之性質、共有人之意願、利害關係、經濟效用及全
    體共有人之利益等公平決之外，並不受任何共有人主張之拘
    束，法院為顧及全體共有人所得利用之價值等情形，本有自
    由裁量之權。本院審酌：為使兩造均能各按其使用土地建屋
    ，並維持現已供人居住使用建物之完整性，考量共有人甲巳
    ○、甲申○於原審表示保持共有；共有人甲Ｓ○與甲Ｔ○共
    有；共有人Ｑ○○、Ｐ○○、Ｋ○○、Ｍ○○、Ｏ○○、Ｓ
    ○○、Ｌ○○、Ｒ○○於原審亦表示保持共有之意願；視同
    上訴人表示願分得系爭土地空地部分；及上訴人甲ａ○、視
    同上訴人甲ｎ○、午○○、甲Ｕ○同意附圖一分割方案；視
    同上訴人寅○○、ｖ○○、甲亥○、乙○○○、甲ｕ○、劉
    美玉、甲ｓ○、甲ｔ○、甲○○○、甲ｑ○、甲ｏ○、甲ｐ
    ○、甲ｒ○、甲甲○、甲巳○、甲辰○同意原判決附圖二之
    受分配位置；甲ｂ○、潘英才、甲Ｎ○、甲Ｖ、子○○、巳
    ○○、甲ｈ○則表示；希望分得原判決附圖二編號1 之位置
    ；視同上訴人ｅ○○表示願取得原判決附圖二編號7 上方區
    域之位置即相當於附圖一編號20部分；及系爭土地現已供道
    路使用部分性質上應維持共有之原則，認系爭土地分割如附
    圖一即主文第3 項所載為適當。
七、又按法院裁判分割共有物，除應斟酌各共有人之利害關係，
    及共有物之性質外，尚應斟酌共有物之價格，倘共有人中有
    不能按其應有部分受分配，或所受分配之不動產其價格不相
    當時，法院非不得以金錢補償之（最高法院57年臺上字第21
    17號判例參照）。系爭土地經分割後，各共有人所得之面積
    ，其中視同上訴人甲ｘ○增加44.22 平方公尺，視同上訴人
    Ｔ○○○受分配面積則不足44.09 平方公尺，而系爭土地公
    告現值已調整為每平方公尺新臺幣（下同）3,000 元，再據
    都市計畫法第49條規定，政府徵收土地補償之上限為土地公
    告現值加4 成計算標準，參酌系爭土地為建地使用，交通狀
    況、各共有人分得土地位置及可能產生之價值差異，及視同
    上訴人Ｔ○○○陳明系爭土地鄰近屏東科技大學等情，本院
    認應以每平方公尺4,500 元為計算補償標準，是視同上訴人
    甲ｘ○應補償視同上訴人Ｔ○○○198,405 元（4,500 ×44
    .09 ＝198,405） 。
八、至於上訴人Ｑ○○、Ｐ○○、視同上訴人Ｒ○○、Ｎ○○、
    Ｌ○○表示之分割方案部分，其中(1)關於壽比路、通安路計
    畫道路應由兩造共有部分：依都市計畫法第42條、第50條、
    第52條規定，道路預定地屬於公共設施用地，以徵收等方式
    取得之，且於未取得前，所有權人仍得繼續為原來之使用或
    改為妨礙指定目的較輕之使用，並得申請為臨時建築使用，
    且同法第49條亦明定地價補償之計算標準，倘若將上開道路
    預定地部分，分割為兩造共有，則現已占有使用上開道路預
    定地部分之共有人，將面臨其他共有人訴求拆屋還地及不當
    得利之問題，共有人間關係更趨複雜難解。相形之下，採行
    附圖一方案，將上開道路預定地部分，分割為現占有使用人
    所有，迨至政府依法徵收之際，由該所有權人領取徵收補償
    費用，則較為單純，且各該所有權人所領取之補償費用，亦
    屬土地換得之對價，並無不利益情事，故上開計畫道路應由
    兩造共有部分之分割方案，並非妥當；其中(2)希望分得位置
    北界部分以原有磚牆為界，以避免拆屋及牆部分：如原審判
    決附圖一編號Ｃ部分現為上訴人Ｑ○○、Ｐ○○、視同上訴
    人Ｋ○○、Ｍ○○、Ｏ○○、Ｓ○○、Ｌ○○、Ｒ○○共同
    使用，上有老舊磚造瓦屋，現為倉庫使用，並未有人居住之
    事實，已如上述，且有卷附照片2 張為憑（原審卷(二)14頁、
    141 頁），而系爭土地為建地，為增進各共有人對於分割後
    土地之利用完整性，取得土地之最佳經濟利益，在維持現已
    供人居住使用建物之完整性，及受分配面積與應有部分面積
    相等之原則下，衡酌上開老舊磚造瓦屋與上訴人甲ｎ○分割
    後取得之位置相鄰，倘若採行上開保留瓦屋牆界為分割，則
    勢必減少上訴人甲ｎ○取得分割後土地之面積，並影響建屋
    使用之利益，反觀，該老舊磚造瓦屋已無人居住使用，並有
    相當屋齡，而系爭土地臨壽比路與通安路路口之交通要點，
    屬系爭土地商業經營之首選，現已為便利商店營業用，有現
    場照片可稽（原審卷(二)14頁、141 頁），亦分割由上訴人Ｑ
    ○○、Ｐ○○、視同上訴人Ｋ○○、Ｍ○○、Ｏ○○、Ｓ○○、Ｌ○○、Ｒ○○共有，如仍保留上開瓦屋之北界牆面，
    而致受分配面積逾越應有部分面積，則共有人間利益顯然失
    衡，故上開保留瓦屋之北界牆面分割方案，亦不足採。至於
    上訴人Ｑ○○另表示：附圖一南側通安路部分測量結果不準
    確部分云云，則係以其自行向屏東縣潮州地政事務所申請複
    丈之成果圖為依據，並提出該複丈成果圖1 件為佐（本院卷
    (二)80頁），惟上開複丈成果圖不過標示系爭土地現況界址點
    ，並未標示系爭土地南側通安路之現況使用位置，核與本院
    於95年12月7 日囑託該地政事務所測量上開通安路占有使用
    系爭土地之現況位置（本院卷(一)122 頁），並經該地政事務
    所繪製土地複丈成果圖不同（本院卷(一)174 、175 頁），且
    附圖一亦是基於上開本院囑託測量通安路後之現況，再囑託
    該地政事務所測量而繪製，故上開上訴人Ｑ○○說詞，即屬
    無據，殊難採信。
九、綜上，被上訴人主張其為系爭土地共有人，系爭土地並無使
    用目的不能分割情事，兩造復無不分割之特約，本於民法第
    823 條第1 項、第824 條第2 項共有物分割請求權，請求對
    系爭土地分割，即屬有據；又因視同上訴人潘金榮即系爭土
    地共有人之一於本院審理中死亡，故追加繼承人ｂ○○、甲
    子○為被告，並聲明追加被告ｂ○○、甲子○應就被繼承人
    潘金榮所遺之系爭土地公同共有3192分之159 ，辦理繼承登
    記，為有理由，應予准許，並諭知如主文第2 項所示。至於
    系爭土地分割究採何種分割方案，於審酌系爭土地之使用目
    的、利用價值、兩造之利害關係、分割意願、分割後可能利
    用之經濟價值、補償意願後，本院認附圖一複丈成果圖為分
    割方案為適當，原審判決基於被繼承人潘來成之部分繼承人
    使用現狀之事實，及疏漏系爭土地南側部分現為通安路使用
    ，以致未能充分兼顧兩造之利益而為判決，上訴意旨指摘原
    判決分割方法不當，求予廢棄改判，為有理由，自應由本院
    予以廢棄改判，如主文第3 項所示。末按分割共有物之訴實
    質上並無所謂何造勝訴敗訴之問題，是以如將訴訟費用完全
    命形式上敗訴之被上訴人負擔，實欠公允，本院審酌兩造各
    自因本件訴訟所得到之利益，認本件之訴訟費用，應由兩造
    各以如附表三所示比例分擔。
十、本件事證已臻明確，兩造其餘攻擊防禦及舉證，經核與本件
    判決結果無影響，不另論述。
十一、據上論結，本件追加之訴、上訴均有理由，依民事訴訟法
      第436 條之1 第3 項、第450 條、第385 條第1 項前段、
      第80條之1 、第85條第1項前段、第2項，判決如主文。
中　　華　　民　　國　　96　　年　　7 　　月　　31　　日
                  民事第二庭    審判長法　官　阮世賢
                                      法　官　楊文廣
                                      法　官　林孟和
以上為正本，係照原本作成。
不得上訴。
　　　　　　　　　　　　　　　　      書記官  蔣開屏
中　　華　　民　　國　　96　　年　　8　  月　　　1  　日
附表一：（面積單位：平方公尺，取至小數點以下二位）
┌─────────┬───────┬────┐
│共有人            │共有系爭土地  │應有部分│
│                  │應有部分比例  │面    積│
├─────────┼───────┼────┤
│Ｍ○○            │28728分之361  │46.07   │
├─────────┼───────┼────┤
│Ｎ○○            │28728分之2395 │305.63  │
├─────────┼───────┼────┤
│Ｋ○○            │28728分之361  │46.07   │
├─────────┼───────┼────┤
│甲ｘ○            │696分之12     │63.21   │
├─────────┼───────┼────┤
│Ｐ○○            │28728分之361  │46.07   │
├─────────┼───────┼────┤
│甲申○            │15960分之400  │91.88   │
├─────────┼───────┼────┤
│甲巳○            │15960分之400  │91.88   │
├─────────┼───────┼────┤
│甲戌○            │224分之8      │130.93  │
├─────────┼───────┼────┤
│甲天○            │32分之1       │114.56  │
├─────────┼───────┼────┤
│ｅ○○            │224分之5      │81.83   │
├─────────┼───────┼────┤
│Ｔ○○○          │15960分之3855 │885.5   │
├─────────┼───────┼────┤
│甲ｎ○            │30856分之4215 │500.79  │
├─────────┼───────┼────┤
│Ｑ○○            │28728分之361  │46.07   │
├─────────┼───────┼────┤
│Ｒ○○            │28728分之361  │46.07   │
├─────────┼───────┼────┤
│甲Ｔ○            │224分之4      │65.47   │
├─────────┼───────┼────┤
│甲Ｓ○            │224分之4      │65.47   │
├─────────┼───────┼────┤
│甲Ｑ○            │766080分之8440│40.39   │
├─────────┼───────┼────┤
│宇○○            │638400分之1055│6.05    │
├─────────┼───────┼────┤
│宙○○            │638400分之1055│6.05    │
├─────────┼───────┼────┤
│午○○            │38304分之1376 │131.7   │
├─────────┼───────┼────┤
│甲ｅ○            │277704分之8929│117.874 │
├─────────┼───────┼────┤
│甲Ｕ○            │617120分之    │125.09  │
│                  │21057         │        │
├─────────┼───────┼────┤
│Ｌ○○            │28728分之361  │46.07   │
├─────────┼───────┼────┤
│Ｓ○○            │28728分之361  │46.07   │
├─────────┼───────┼────┤
│Ｏ○○            │28728分之361  │46.07   │
├─────────┼───────┼────┤
│甲ａ○            │3192分之120   │137.82  │
├─────────┼───────┼────┤
│潘銀評            │3192分之159   │182.61  │
│（已死亡，繼承人為│              │        │
│甲ｖ○○等29 人） │              │        │
├─────────┼───────┼────┤
│潘來成            │24分之1       │152.75  │
│（已死亡，繼承人為│              │        │
│甲乙○等102人）   │              │        │
└─────────┴───────┴────┘
附表二：
┌─────────┬────────┬──────────────┐
│共  有  人  姓  名│分得如附圖一所示│分得如附圖一所示編號13部分面│
│                  │編號13應有部分比│積（平方公尺）              │
│                  │例              │                            │
├─────────┼────────┼──────────────┤
│Ｍ○○            │62700 分之4284  │42.84                       │
├─────────┼────────┼──────────────┤
│Ｋ○○            │62700 分之4285  │42.85                       │
├─────────┼────────┼──────────────┤
│Ｐ○○            │62700 分之4285  │42.85                       │
├─────────┼────────┼──────────────┤
│Ｑ○○            │62700 分之4285  │42.85                       │
├─────────┼────────┼──────────────┤
│Ｒ○○            │62700 分之4285  │42.85                       │
├─────────┼────────┼──────────────┤
│Ｌ○○            │62700 分之4285  │42.85                       │
├─────────┼────────┼──────────────┤
│Ｓ○○            │62700 分之4285  │42.85                       │
├─────────┼────────┼──────────────┤
│Ｏ○○            │62700 分之4285  │42.85                       │
├─────────┼────────┼──────────────┤
│Ｎ○○            │62700 分之28421 │284.21                      │
├─────────┼────────┼──────────────┤
│合          計    │1               │627                         │
│                  │                │                            │
└─────────┴────────┴──────────────┘
附表三：
┌─────────┬──────────┐
│共      有      人│訴訟費用負擔比例    │
├─────────┼──────────┤
│Ｍ○○、Ｋ○○、  │1000分之104         │
│Ｑ○○、Ｒ○○、  │共同負擔            │
│Ｌ○○、Ｓ○○、  │                    │
│Ｏ○○、Ｐ○○    │                    │
├─────────┼──────────┤
│Ｎ○○            │1000分之80          │
├─────────┼──────────┤
│甲ｘ○            │1000分之17          │
├─────────┼──────────┤
│甲申○            │1000分之50          │
├─────────┤共同負擔            │
│甲巳○            │                    │
├─────────┼──────────┤
│甲戌○            │1000分之36          │
├─────────┼──────────┤
│甲天○            │1000分之31          │
├─────────┼──────────┤
│ｅ○○            │1000分之22          │
├─────────┼──────────┤
│Ｔ○○○          │1000分之242         │
├─────────┼──────────┤
│甲ｎ○            │1000分之145         │
├─────────┼──────────┤
│甲Ｔ○            │1000分之36          │
├─────────┤共同負擔            │
│甲Ｓ○            │                    │
├─────────┼──────────┤
│甲Ｑ○            │1000分之11          │
├─────────┼──────────┤
│宇○○            │1000分之1           │
├─────────┼──────────┤
│宙○○            │1000分之1           │
├─────────┼──────────┤
│午○○            │1000分之36          │
├─────────┼──────────┤
│甲ｅ○            │1000分之28          │
├─────────┼──────────┤
│甲Ｕ○            │1000分之30          │
├─────────┼──────────┤
│甲ａ○            │1000分之38          │
├─────────┼──────────┤
│甲ｖ○○、甲ｓ○、│1000分之50          │
│甲ｔ○、甲○○○、│連帶負擔            │
│甲ｕ○、甲ｑ○、鄭│                    │
│丁和、甲ｒ○、鄭丁│                    │
│財、辛○○○、潘中│                    │
│儀、亥○、地○○、│                    │
│天○○、Ｖ○○、陳│                    │
│家齊、Ｗ○○、潘佳│                    │
│鳳、甲黃○、甲Ａ○│                    │
│、ｆ○○、ｇ○○、│                    │
│甲ｋ○、甲Ｂ○、潘│                    │
│金春、甲宙○、張潘│                    │
│敏英、ｂ○○、潘宏│                    │
│洋                │                    │
├─────────┼──────────┤
│甲乙○、甲壬○、劉│1000分之42          │
│素霞、甲Ｐ○、潘曉│連帶負擔            │
│妍、酉○○○、古潘│                    │
│榮柳、甲ｃ○、張吉│                    │
│來、Ｃ○○、甲ｈ○│                    │
│、甲ｉ○、甲Ｚ○、│                    │                                                                                               甲ｉ○
│甲ｂ○、甲酉○、朱│                    │
│潘李、ｚ○○、潘良│                    │
│興、甲寅○、甲Ｄ○│                    │
│癸○○、壬○○、林│                    │
│西胡、寅○○、林西│                    │
│榮、子○○、巳○○│                    │
│、辰○○、甲未○、│                    │
│ｃ○○、丁○○、何│                    │
│瑞祜、戊○○、潘金│                    │
│花、潘明月、甲Ｎ○│                    │
│、甲Ｌ○、甲Ｍ○、│                    │
│甲己○、ｄ○○○、│                    │
│Ｉ○○、Ｇ○○、劉│                    │
│許鳳英、Ｊ○○、張│                    │
│許鳳錦、Ｈ○○、潘│                    │
│菊、Ａ○○○、Ｚ○│                    │
│、ａ○○、ｒ○○、│                    │
│ｑ○○、ｌ○○、劉│                    │
│共入、黃○○○、林│                    │
│劉英仔、庚○○、劉│                    │
│川銘、ｉ○○、劉玠│                    │
│妨、ｏ○○、ｖ○○│                    │
│、ｗ○○、ｎ○○、│                    │
│ｍ○○、ｓ○、劉其│                    │
│來、甲ｆ○、ｕ○○│                    │
│、玄○○○、甲Ｆ○│                    │
│、Ｙ○○○、甲Ｇ○│                    │
│、甲ｗ○○、甲Ｒ○│                    │
│、林甲丑○、甲ｊ○│                    │
│、甲亥○、甲庚○、│                    │
│甲辛○、甲ｄ女、潘│                    │
│滿、ｈ○○○、潘美│                    │
│鳳、甲Ｊ○、甲Ｉ○│                    │
│、甲Ｈ○、甲癸○、│                    │
│甲ｍ○、甲午○、張│                    │
│潘世綿、申○○○、│                    │
│甲丁○、甲丙○、潘│                    │
│耀辛、甲Ｏ○、潘珍│                    │
│昌、甲戊○、甲Ｙ○│                    │
│、甲Ｗ○、甲Ｘ○、│                    │
│Ｕ○○。          │                    │
└─────────┴──────────┘